臺灣高等法院民事判決　　　　　　　　　99年度上字第1122號
上　訴　人　陳文義
訴訟代理人　陳俊傑律師
複　代理人　何振益
被　上訴人　邱永盛
訴訟代理人　林宗儀律師
上列當事人間分配表異議之訴事件，上訴人對於中華民國99年8
月27日臺灣臺北地方法院99年度訴字第2038號第一審判決提起上
訴，本院於100年3月29日言詞辯論終結，判決如下：
    主      文
上訴駁回。
第二審訴訟費用由上訴人負擔。
    事實及理由
一、按不變更訴訟標的，而補充或更正事實上或法律上之陳述者
    ，非為訴之變更或追加，民事訴訟法第256條定有明文。本
    件上訴人於原審係主張其與被上訴人並不相識，兩造間無如
    附表所示2紙本票（下稱系爭本票）之債權債務關係存在（
    原審卷第6、56頁背面），嗣上訴本院後，補稱被上訴人未
    提出以相當對價取得系爭本票之證據（本院卷第22頁背面、
    25、38頁背面、42、79-84頁），核屬首揭規定所指之情形
    ，被上訴人稱上訴人係提出新攻擊防禦方法，尚有誤會，合
    先敘明。
二、被上訴人主張：
  (一)伊與訴外人陳界勝並不相識，兩人間亦無任何債權債務關係
    存在，被上訴人之系爭本票債權係受讓自陳界勝，如被上訴
    人主張對伊有系爭本票債權存在，依最高法院42年臺上字第
    170號判例意旨，應由被上訴人負舉證責任。伊主張被上訴
    人對伊系爭本票債權不存在，具有確認利益。
  (二)伊為與訴外人鮑志因地下期指之債權債務糾紛而簽發系爭
    本票向鮑志借款，惟鮑志並未交付伊任何款項，而因鮑
    志目前在大陸地區，致伊無法取回系爭本票。鮑志於民
    國95年7月15日將系爭本票債權合計新臺幣（下同）300萬元
    轉讓陳界勝，經陳界勝向原審法院聲請以95年度票字第1108
    09號裁定准予強制執行後，雖於97年7月10日通知伊將系爭
    本票債權讓與被上訴人，惟伊並未同意。伊與陳界勝及被上
    訴人均不相識，經向臺灣臺北地方法院檢察署檢察官對鮑志
    及陳界勝提起刑事詐欺告訴，該署以96年度偵字第19047
    號為不起訴處分。被上訴人向原審法院民事執行處聲請對伊
    強制執行，經以97年度執字第90256號強制執行事件（下稱
    系爭執行事件）作成分配表，其中被上訴人就系爭本票債權
    可分配之金額為354萬8,876元（包括本金300萬元、利息及
    違約金共54萬8,876元）。被上訴人對伊既無任何債權存在
    ，且以無與確定判決同一效力之本票裁定為執行名義，則被
    上訴人於系爭執行事件分配表中分配之本金、利息及違約金
    合計354萬8,876元，應予剔除，爰依強制執行法第41條第1
    項前段規定，提起分配表異議之訴。
  (三)聲明求為判決：
  (1)確認被上訴人所持有系爭本票，對上訴人之本票債權不存在
    。
  (2)系爭執行事件分配表被上訴人應分配之債權額其中一般債權
    本金300萬元、利息及違約金54萬8,876元應予剔除。
三、被上訴人則以：上訴人未說明其所主張之請求權基礎，致伊
    無從答辯，且所舉最高法院42年臺上字第170號判例係「確
    認抵押契約及調解筆錄」，與本件標的為本票，二者並不相
    同，無從比附援引。再者，上訴人與鮑志間就系爭本票債
    權之原因關係為何，與伊無涉等語，資為抗辯，並答辯聲明
    ：駁回上訴人之訴。
四、原審為上訴人敗訴之判決，上訴人不服，提起上訴，另補稱
    ：鮑志係因賭債而取得系爭本票債權，又陳界勝並無法舉
    證證明合法借貸300萬元予鮑志，則陳界勝係以無對價或
    不相當對價取得系爭本票債權，自不得享有優於前手鮑志
    之權利，伊得以與鮑志之原因關係對抗被上訴人等語。並
    上訴聲明：(一)原判決廢棄。(二)確認被上訴人所持有系爭本票
    ，對上訴人之本票債權不存在。(三)系爭執行事件分配表被上
    訴人應分配之債權額其中一般債權本金300萬元、利息及違
    約金54萬8,876元應予剔除，不列入分配。
五、本院依上訴人之聲請，向臺灣臺北地方法院檢察署調閱96年
    度偵字第19047號鮑志、陳界勝被訴涉犯詐欺罪嫌，及98
    年度偵續字第786號鮑志、邱永盛被訴涉犯偽造有價證券
    等罪嫌案卷。
六、兩造不爭執之事項：
  (一)系爭本票為上訴人所簽發。
  (二)陳界勝經原審法院以95年度票字第110809號裁定准予強制執
    行確定，因上訴人無財產可供執行，由執行法院發給北院隆
    96執辰字第30689號債權憑證。
  (三)陳界勝於97年7月10日通知上訴人將系爭本票債權讓與被上
    訴人，上訴人於97年7月30日收受債權讓與通知書。
  (四)被上訴人向執行法院聲請以系爭執行事件執行上訴人所有坐
    落臺北市○○段○○段546地號土地及其上4203、131建號建
    物（門牌號碼：臺北市○○路37巷10號1、2樓），拍定金額
    為2,326萬元，經執行法院作成分配表，被上訴人就系爭本
    票債權可得分配之金額為354萬8,876元。
七、上訴人主張被上訴人對其之系爭本票債權並不存在，系爭執
    行事件分配表所列之系爭本票債權可獲分配金額354萬8,876
    元應予剔除云云，為被上訴人所否認，並以上開情詞置辯。
    是本件應審酌：(一)上訴人訴請確認系爭本票債權不存在，有
    無確認利益？(二)被上訴人對於上訴人之系爭本票債權是否存
    在？被上訴人是否以無對價或不相當之對價取得系爭本票？
    (三)被上訴人於系爭執行事件就系爭本票債權可分配之354 萬
    8,876 元，是否應予剔除？茲分述如下：
  (一)上訴人訴請確認系爭本票債權不存在，有無確認利益？
    按確認法律關係之訴，非原告有即受確認判決之法律上利益
    者，不得提起之，民事訴訟法第247條第1項前段定有明文。
    所謂即受確認判決之法律上利益，係指法律關係之存否不明
    確，原告主觀上認其在法律上之地位有不安之狀態存在，且
    此種不安之狀態，能以確認判決將之除去者而言（最高法院
    52年臺上字第1240號判例意旨參照）。兩造並不爭執被上訴
    人持有由上訴人所簽發之系爭本票，且經原審法院裁定准予
    強制執行之事實，並有原審法院95年度票字第110809號民事
    裁定及北院隆96執辰字第30689號債權憑證可稽（原審卷第7
    -8、17頁）。依票據法第121條、第29條及第123條規定，上
    訴人即應負本票發票人責任。上訴人主張系爭本票係其持向
    鮑志借款，但鮑志並未交付款項即將系爭本票債權讓與
    陳界勝，陳界勝再將系爭本票債權讓與被上訴人乙節，應有
    排除負擔系爭本票發票人責任危險之必要。堪認上訴人有即
    受確認判決之法律上利益，其起訴請求確認被上訴人對其之
    系爭本票債權不存在，洵屬有據。
  (二)被上訴人對於上訴人之系爭本票債權是否存在？被上訴人是
    否以無對價或不相當之對價取得系爭本票？
  (1)按「本票本身是否真實，即是否為發票人所作成，應由執票
    人負證明之責（參照本院五十年臺上字第一六五九號判例）
    ，故發票人主張本票係偽造，依非訟事件法第一百零一條第
    一項規定，對執票人提起確認本票係偽造或本票債權不存在
    之訴者，應由執票人就本票為真正之事實，先負舉證責任」
    （最高法院65年度第6次民庭庭推總會議決議意旨參照）。
    次按在票據上簽名者，依票上所載文義負責；票據債務人不
    得以自己與發票人或執票人之前手間所存抗辯之事由對抗執
    票人，票據法第5條第1項、第13條前段分別定有明文。是於
    票據直接前後手間，執票人欲主張票據債權確屬存在，除應
    證明該票據確為票據債務人親自或授權他人所簽名而應負票
    據責任外，尚應證明彼二人間轉讓票據之原因關係確屬存在
    ，始為已足；然如非票據直接前後手關係，除票據為偽造者
    外，發票人不得以自己與執票人前手間所存之抗辯事由對抗
    執票人。兩造均不爭執上訴人將系爭本票交付鮑志後，鮑
    志再將系爭本票債權讓與陳界勝，陳界勝取得原審法院95
    年度票字第110809號裁定准予強制執行後，再將系爭本票債
    權讓與被上訴人等事實，顯見兩造間並非票據直接前後手關
    係，揆諸上揭說明，上訴人自不得以其與執票人即被上訴人
    之前前手鮑志間之原因關係對抗被上訴人，上訴人仍應負
    系爭本票之發票人責任。況參以證人鮑志於另案上訴人訴
    請確認被上訴人對其之1,000萬元本票債權不存在事件中，
    分別所證稱：「原告（即上訴人，下同）透過我下單，從93
    年初開始，剛開始原告輸贏付款都很正常，賭地下期指方式
    不用當場先給錢，而是先下單，當天結算贏的話，組頭給我
    錢，如果輸的話，我要補錢給組頭，原告是輸多贏少，因為
    我下單量大，手續費降低，而我也去過他家，他有不動產，
    而且一開始欠的錢不大，也有寫本票擔保，所以原告輸的錢
    ，我就幫他代墊。…原告總共簽發6到8張本票，總共可能有
    1300萬元左右。…除了將1,000萬元讓給被告（即被上訴人
    ）邱永盛外，其他300萬元本票讓與陳界勝」（原審法院98
    年度重訴字第380號確認債權不存在事件98年12月10日言詞
    辯論筆錄）、「陳文義透過我下單，…他的盈虧都是找我，
    後來虧了，總計就是這些金額。…因為陳文義下單的錢都是
    我墊付的，所以陳文義是欠我錢沒錯。…我總共幫陳文義墊
    了1,000多萬元，對帳之後就是用簽發本票的方式…」（本
    院99年度重上字第731號確認債權不存在事件100年1月27日
    準備程序筆錄）；及上訴人曾對鮑志、陳界勝提起刑事詐
    欺告訴，指訴鮑志、陳界勝向其詐取本票8紙（包括系爭
    本票2紙及另案之6紙）云云，亦經臺灣臺北地方法院檢察署
    檢察官以上訴人簽發該8紙本票、設定房屋抵押權均為償還
    鮑志先前為上訴人代墊之賭資或持續簽賭所為，並無施用
    詐術之行為，而以96年度偵字第19047號不起訴處分書為不
    起訴處分，上訴人雖聲請再議，因逾再議法定期間經駁回乙
    情，亦經本院調卷查核無訛，益徵上訴人簽發系爭本票交付
    鮑志係為清償其為上訴人代墊之期指虧損。上訴人主張鮑
    志收受系爭本票後並未付款云云，以此票據原因關係為抗
    辯，尚非可採。
  (2)復按本票為無因證券，執票人行使票據上之權利，就票據作
    成前之債務關係，毋庸主張及舉證，而票據債務人如主張執
    票人取得票據係無對價或以不相當對價取得，應由該債務人
    負舉證責任（最高法院70年度臺上字第2463號、85年度臺上
    字第286號、99年度臺簡上字第6號及第12號判決意旨參照）
    。上訴人主張300萬元並非小數目，陳界勝於被訴涉嫌詐欺
    案件偵查中雖供稱貸款300萬元予鮑志云云，惟未要求鮑
    志立據，有違常情，且陳界勝應無現金300萬元之資力乙
    節，既未能舉證以實其說，自未可取。
  (3)末按債權之讓與，非經讓與人或受讓人通知債務人，對於債
    務人不生效力，民法第297條第1項前段定有明文。經查，鮑
    志將系爭本票債權讓與陳界勝後，陳界勝再將系爭本票債
    權讓與被上訴人，並立具債權讓與契約書，且於97年7月10
    日以債權讓與通知書通知上訴人，上訴人已於97年7月30日
    收受債權讓與通知書，此有債權讓與契約書、債權讓與通知
    書及中華郵政掛號郵件收件回執及掛號函件執據可稽（原審
    卷第9、18-20頁背面、本院卷44-45頁），堪信鮑志峰與陳
    界勝、陳界勝與被上訴人，均已完成債權讓與之法定程序。
    被上訴人抗辯其對上訴人有系爭本票債權存在等語，應屬可
    採。
  (三)被上訴人於系爭執行事件就系爭本票債權可分配之354 萬8
    ,876元，是否應予剔除？
    被上訴人對於上訴人既有系爭本票債權存在，則被上訴人以
    系爭本票及96執辰字第30689號債權憑證，聲請執行法院對
    上訴人強制執行，經拍賣上訴人之上開不動產，並作成分配
    表分配，被上訴人就系爭本票債權可分得354萬8,876元，自
    屬有據。上訴人既未證明該分配表有何誤寫、誤算之情形，
    則其主張被上訴人於系爭執行事件就系爭本票債權分配之債
    權額354萬8, 876元應予剔除云云，不應准許。
八、綜上所述，上訴人雖有提起確認系爭本票債權不存在之訴之
    確認利益，但被上訴人對於上訴人有系爭本票債權存在，可
    分得債權額354萬8,876元，且無分配錯誤之情形。上訴人依
    強制執行法第41條第1項前段規定提起分配表異議之訴，洵
    屬無據。從而，上訴人聲明求為判決：(一)確認被上訴人所持
    有上訴人所簽發系爭本票，對上訴人之本票債權不存在。(二)
    系爭執行事件分配表，被上訴人應分配之債權額其中一般債
    權本金債權300萬元、利息及違約金之債權額54萬8,876元應
    予剔除，均不應准許。原審為上訴人敗訴之判決，核無違誤
    。上訴意旨指摘原判決不當，求予廢棄改判，為無理由，應
    予駁回。
九、本件事證已臻明確，上訴人聲請訊問證人鮑志、陳界勝及
    被上訴人，用以證明被上訴人取得系爭本票有無相當對價，
    本院認無必要。兩造其餘攻擊防禦方法及所提證據，經審酌
    後，與本件判決之結果不生影響，爰不一一論述，併此敘明
    。
十、據上論結，本件上訴為無理由，依民事訴訟法第449條第1項
    、第78條，判決如主文。
中    華    民    國   100    年    4     月    19    日
                    民事第十四庭
                        審判長法  官  林金村
                              法  官  周祖民
                              法  官  王麗莉
正本係照原本作成。
如不服本判決，應於收受送達後20日內向本院提出上訴書狀，其
未表明上訴理由者，應於提出上訴後20日內向本院補提理由書狀
（均須按他造當事人之人數附繕本）上訴時應提出委任律師或具
有律師資格之人之委任狀；委任有律師資格者，另應附具律師資
格證書及釋明委任人與受任人有民事訴訟法第466條之1第1項但
書或第2項（詳附註）所定關係之釋明文書影本。如委任律師提
起上訴者，應一併繳納上訴審裁判費。
中    華    民    國   100    年    4     月    19    日
                              書記官  余姿慧
附註：
民事訴訟法第466條之1（第1項、第2項）：
對於第二審判決上訴，上訴人應委任律師為訴訟代理人。但上訴
人或其他法定代理人具有律師資格者，不在此限。
上訴人之配偶、三親等內之血親、二親等內之姻親，或上訴人為
法人、中央或地方機關時，其所屬專任人員具有律師資格並經法
院認為適當者，亦得為第三審訴訟代理人。
附表：
┌──┬─────┬───────┬──────────┬───────┬───────┐
│編號│ 發票人   │ 發  票  日   │   票  面  金  額   │ 提 示 日     │利息起算日    │
│    │          │  （民國）    │     （新臺幣）     │ （民國）     │  （民國）    │
├──┼─────┼───────┼──────────┼───────┼───────┤
│ 1  │ 陳文義   │ 94年7月11日  │ 500,000元          │ 95年9月1日   │ 95年9月1日   │
├──┼─────┼───────┼──────────┼───────┼───────┤
│ 2  │ 陳文義   │ 95年6月28日  │ 2,500,000元        │ 95年9月1日   │ 95年9月1日   │
└──┴─────┴───────┴──────────┴───────┴───────┘